臺灣宜蘭地方法院民事判決　八十八年度簡上字第三八號
　　上　訴　人　丁○○
　　法定代理人　甲○○
　　訴訟代理人　乙○○
　　　　　　　　丙○○
右當事人間請求返還租賃物事件，上訴人對於中華民國八十八年五月十四日本院羅東
簡易庭八十七年度羅簡字第一六○號第一審判決提起上訴，本院判決如左：
    主      文
上訴駁回。
第二審訴訟費用由上訴人負擔。
    事      實
甲、上訴人方面：
一、聲明：
（一）本訴部分：
  １、原判決廢棄。
  ２、被上訴人在第一審之訴駁回。
（二）反訴部分：
  １、原判決廢棄。
  ２、先位請求：確認上訴人就如附圖所示Ａ、Ｂ、Ｃ、Ｄ、Ｅ、Ｆ部分之土地有所
      有權登記請求權；備位請求：確認上訴人就如附圖所示Ａ、Ｂ、Ｃ、Ｄ、Ｅ、
      Ｆ部分之土地有地上權登記請求權。
二、陳述：
（一）本訴部分：
  １、查系爭國有林班地在日據時代以來屬開發大南澳移民之村落，為百年來即設有
      戶籍稅籍之民住地，且為採樟腦之地，故以山邊之樟木林為林班界，此為眾所
      周知之事實，此觀之六十九年六月二十日林務局攝影，七十二年三月聯勤測量
      署印行一萬分之一航空測量精密地形圖林班界完全符合即可為證。且此圖係被
      上訴人自己所設定最精密之界址。
  ２、訴外人陳生及梁子文於五十七年間向傳代之住民黃水來受讓系爭土地，即居住
      此地務農，梁子文建造如複丈成果圖Ｄ建物之一部分、陳生建造如複丈成果圖
      Ｂ建物之一部分，嗣後讓與上訴人，上訴人於七十三年間開始給付部分價金與
      該二人，於七十五年間付清。上訴人則另加蓋如複丈成果圖之其他Ａ、Ａ１、
      Ａ２、Ｂ、Ｃ、Ｄ、Ｅ、Ｆ建物。上訴人原不知陳生及梁子文與被上訴人間訂
      有租賃契約，直至使用系爭土地，並介入了解當地情況後，始知當地住民於六
      十九年十月八日在不明不白下遭被上訴人以不實而錯誤之林班界強占系爭民地
      ，與當地住民發生糾紛，因原住民皆屬文盲無智之農民，反遭被上訴人藉公權
      力迫簽契約繳納三年滯納金或被迫遷出。
  ３、上訴人六十四年開始在系爭土地從事國家自然保育計畫，當時即向梁子文及陳
      生借用系爭土地上之房舍。於七十二年三月間為保育國家資源，在南澳鄉公所
      及當時縣長陳定南主持下開發香魚養育工作，當時被上訴人南澳工作站亦參加
      開會，上訴人如有違法，在十五年前應可告發。另被上訴人又向台灣宜蘭地方
      法院地檢署告發上訴人竊佔，惟經宜蘭地方法院檢察署檢察官以時效已逾十年
      為不起訴處分，顯見被上訴人已不得為本件之請求。
  ４、上訴人曾於第一審爭執本件界址涉訟案情繁雜，且聲請適當時期改普通程序，
      原審多項證據未予審理，證人多人亦未經調查、辯論，有違訴訟程序。
  ５、系爭土地既未經地政機關登記，即非屬林班地，被上訴人對系爭土地無管理權
      ，且縱被上訴人有管理權，上訴人亦已時效取得土地之所有權或地上權，又系
      爭房屋亦為上訴人所購買，故上訴人為有權占有。
（二）反訴部分：
  １、被上訴人所提出不實而錯誤林班界係六十九年劃定，然同一年劃定之同一地點
      同一林班界，而形成不同之兩林班界正亦是相差一百公尺，形態、位置完全不
      同，即可證明被上訴人所稱林班界址不實。因上情被上訴人瞭解甚明，因此真
      相清楚後，兩造一直相安無事至今。因之，上訴人經陳生、梁子文早於五十年
      向傳代之住民受讓系爭土地，居住務農，此後讓與上訴人，上訴人已有三十年
      和平占有，而時效取得，為此請求確認有地上權登記請求權存在。
  ２、扣除梁子文及陳生承租部分外，其擴建部分係屬上訴人所有，與被上訴人所主
      張之租賃關係無關，就此部分上訴人應有地上權登記請求權。
　３、系爭土地之權利係上訴人向梁子文、陳生所購買，自七十二年間開始使用至今
      ，因土地是國有財產局所有，當時上訴人以為是私有的土地，故本於所有權而
      使用。
三、證據：除援用原審立證方法外，另提出照片一張為證。並聲請訊問證人林長明、
　　偕振盛、陳春、戴文田，以及聲請鑑定被上訴人所提出日本昭和時代林班圖之真
　　偽。
乙、被上訴人方面：
一、聲明：上訴駁回。
二、陳述：
（一）上訴人在七十八年五月間，在被上訴人管轄之和平事業區第九十二林班保安林
      地內占用林地，面積如圖羅東地政事務所複丈成果圖Ａ、Ｂ、Ｃ、Ｄ、Ｅ、Ｆ
      所示，作為香魚育種試驗用地。上開土地之一部，原係由訴外人梁子文及陳生
      向被上訴人承租，做為建屋用地。惟梁子文部分之土地租賃契約原至七十八年
      八月五日租期屆滿，然其於七十六年九月二十八日死亡，租約自因其死亡而終
      止。陳生部分之土地租賃契約，租約至八十年十一月五日屆滿，其於八十年四
      月十五日起即已行方不明，租約亦已無從存續。故訴外人梁子文及陳生二人其
      原有租約既均經被上訴人終止，自應由被上訴人收回管理，詎上訴人竟趁機占
      用被上訴人擬收回之原承租地，再另於系爭林地上擴建建物，及另施設水塔、
      水池、香魚育種試驗場。被上訴人基於林地管理職責，曾由所屬和平工作站數
      次致函上訴人，暨在其占用地上豎牌公告上訴人自行拆遷搬離，惟上訴人仍置
      之不理。爰依民法第七百六十七條，請求上訴人將其無權占用國有林班地部分
      建物拆除，並將土地返還原告。
（二）系爭林班地係在日據時代即已由政府劃為國有林事業區管理之林班地，於六十
      二年辦理境界重劃及林班經營範圍調整方案時，將南澳事業區第七十二林班劃
      隸為和平事業區，數年檢訂一次，最近一次之八十四年施行檢訂，界址未有變
      動。且該林班毗鄰土地管理機關始為國有財產局，並非系爭土地為國有財產局
      管理，上訴人指稱被上訴人侵占民地，應屬無理。本件依地政機關所繪之土地
      複丈圖，已足證系爭土地係位於九十二林班地。上訴人任取其他地形圖而擅指
      林班地界址，顯屬無據。又上訴人覓人做證，遽以指認林班界，亦無理由。
（三）上訴人於七十二年四月間在蘇澳鎮海岸地方繁殖香魚試驗場時，曾向梁子文、
      陳生等人所承租國有林班地之建地房屋借住，惟梁、陳二人並無將借住之事告
      知被上訴人，故其出借行為當不能認為無權占有期間，台灣宜蘭地方法院檢察
      署誤將此借住期間列為無權占有期間，認已逾追訴權時效而作不起訴處分，顯
      有未察。況該不起訴處分係基於逾刑法上追訴權時效而為認定，與本件民事請
      求無關。
（四）森林以國有為原則，森林法第三條第二項定有明文。又森林之登記，依森林法
      第三十九條第一、二項之規定，由森林所有人檢具森林所在地、名稱、竹木種
      類、數量、地圖及計劃，向主管機關申請登記，森林登記規則，由中央主管機
      關定之。是行政院農委會依森林法第三十九條第二項之授權立法，訂定森林登
      記規則，規定：森林已依土地法及土地登記規則之規定辦理登記，從其登記。
      林地尚未依土地法及土地登記規則之規定完成總登記者，其土地標示及權利範
      圍，以林業主管機關之圖簿記載為準，有該規則第三條可參。本件系爭土地既
      經森林登記規則規定，登記於土地法第三條所稱執行機關之圖簿，應與依土地
      法及土地登記規則向地政機關為所有權登記者有同一之效力，與一般未登記土
      地之權利歸屬不明確有別。
（五）被上訴人與訴外人梁子文及陳生間之租地建屋契約既均已終止，上訴人於事後
      占用系爭建物並加以擴建，顯然上訴人係欲承續該二人之租賃關係下占有之意
      思而使用被上訴人管理之國有林班地，非已地上權之意思占有系爭國有林班地
      。且上訴人對於占有之初即在主觀上是以地上權之意思而占有，並無法舉證以
      實其說，尚無上訴人所稱時效取得地上權登記之情形存在。
三、證據：除援用原審之立證方法外，另提出民國五十七年、七十年、八十四年檢訂
    完成之林班基本圖、照片四張、台灣省政府農林廳六十二年十月十五日農秘（一
    ）字第六四二五九號函及附件、台灣省政府六十二年九月七日府農秘字第九三三
    九六號函、經濟部六十二年十月五日第三一六三二號函、行政院農業委員會八十
    六年六月二十三日八六農林字第八六一三一○三七號函等件為證。
丙、本院依職權向宜蘭縣政府函查九十二林班地是否已辦理登記及系爭土地是否位於
    九十二林班地。
    理      由
甲、程序方面：
一、被上訴人台灣省政府農林廳林務局羅東林區管理處於本院訴訟程序進行中改隸行
    政院農業委員會林務局羅東林區管理處，另原李汶津為法定代理人，後改由林文
    珍接任法定代理人，嗣改由田志城代理法定代理人，末改由甲○○接任法定代理
    人，有行政院八十八年六月二十八日台八十八研綜字第三一三○號函、行政院農
    業委員會九十年九月二十七日（九十）農人字第九○○一五二○三四號、九十一
    年五月三十一日農人字第○九一○一二九四四一號函、九十一年六月十八日農人
    字第○九一○一三四三六○號函影本附卷可稽，被上訴人依法聲明承受訴訟，核
    無不合，先此敘明。
二、本件本訴訴訟標的之金額經核定為十九萬六千百一十七元，屬民事訴訟法第四百
    二十七條第一項應適用簡易訴訟程序之事件，上訴人於原審雖請求改依通常訴訟
    程序審理，惟本件非屬民事訴訟法第四百二十七條第二項之訴訟，依同法第五項
    之規定之反面解釋，無論案情繁雜與否，均不得聲請裁定改用通常程序。從而，
    上訴人之請求於法無據，原審依簡易訴訟程序審理，自無不合，上訴人主張原審
    有違訴訟程序云云，尚不足採。
乙、實體方面：
一、被上訴人原審起訴主張：上訴人管轄之和平事業區第九十二林班保安林地內，原
    有訴外人梁子文及陳生向被上訴人承租建屋用地。被上訴人與梁子文之租賃契約
    約定至七十八年八月五日終止，惟因梁子文已於七十六年九月二十八日死亡，租
    賃契約即自斯時終止；至陳生承租部分，租賃契約約定至八十年十一月五日終止
    ，惟陳生自八十年四月十五日起行方不明，從而其租賃關係於租期屆滿後亦已無
    法存續。故上開租賃契約既均已終止，自應由被上訴人收回管理。詎上訴人在七
    十八年五月間，竟趁機占用被上訴人擬收回之該二人原承租地，並另於系爭林地
    上另施水塔、水池、香魚育種試驗場等地上物，占有土地之面積為如附圖所示Ａ
    部分鐵皮屋（含香魚培養池）面積○．○一八六九九公頃，Ｂ部分鐵皮屋面積○
    ．○一一○公頃，Ｃ部分鐵皮頂ＲＣ壁房屋面積○．○一○五公頃，Ｄ部分木造
    房屋面積○．○○七五公頃，Ｅ部分ＲＣ造水池面積○．○○二六公頃，Ｆ部分
    土堤水池面積○．○二五四公頃。被上訴人為系爭林地管理機關，曾數次要求上
    訴人自行拆遷搬離，上訴人仍置之不理。爰依民法第七六七條規定請求上訴人將
    其無權占用系爭林班地上之地上物拆除，並將土地返還被上訴人。
二、上訴人則以：系爭國有林班地在日據時代以來屬開發大南澳移民之村落，百年來
    即為設有戶籍稅籍之私有地。訴外人梁子文及陳生於以務農為生，居住此地，後
    將系爭土地之權利讓與上訴人，未料於六十九年十月八日遭被上訴人以不實而錯
    誤之林班界，劃入上開私有土地，而強占民地，為此與當地住民發生糾紛，並遭
    被上訴人藉公權力迫簽繳納三年滯納金或被迫遷出。又上訴人於七十二年三月間
    為保育國家資源，在南澳鄉公所及當時縣長陳定南主持下開發香魚養育工作，當
    時該林管處南澳工作站亦參加開會，如有違法在十五年前應可告發。況被上訴人
    向台灣宜蘭地方法院檢察署提出上訴人涉嫌竊佔之告訴，業經不起訴處分，是本
    件時效應已消滅。另梁子文、陳生早於五十七年間即向系爭土地上之原住民買受
    土地，長期居住，又讓與上訴人，合計已有三十年之和平占有等語，資為抗辯；
    並提起反訴，先位請求確認就系爭土地如附圖所示Ａ、Ｂ、Ｃ、Ｄ、Ｅ、Ｆ部分
    有所有權登記請求權、備位請求確認就同上部分之土地有地上權登記請求權存在
    。
三、和平事業區第九十二林班地，係國有林班地，且係國家委託台灣省政府管理，精
    省後回復由行政院農業委員會管理，被上訴人為行政院農業委員會所屬機關，自
    有權管理系爭林地及起訴請求返還等情，業據提出有台灣省政府農林廳林務局八
    十二年十月二十日八十二林政字第二八一二一號函、行政院令四十五年八月二十
    八日台四五經四七三八號函一紙在卷可憑。故被上訴以系爭林地管理機關之地位
    起訴，為國家行使所有人之權利，核屬有據。
四、經查，上訴人在系爭土地上占有使用地上物，為兩造所不爭，其占有使用面積如
    附圖複丈成果圖所示Ａ部分鐵皮屋（含香魚培養池）面積○．○一八六九九公頃
    ，Ｂ部分鐵皮屋面積○．○一一○公頃，Ｃ部分鐵皮頂ＲＣ壁房屋面積○．○一
    ○五公頃，Ｄ部分木造房屋面積○．○○七五公頃，Ｅ部分ＲＣ造水池面積○．
    ○○二六公頃，Ｆ部分土堤水池面積○．○二五四公頃，業經原審至現場履勘屬
    實，且經羅東地政事務所派員測量明確，製有履勘筆錄（原審卷二第十六至十七
    頁）及複丈成果圖（原審卷二第十九頁）在卷可稽，是被上訴人此部分之主張堪
    信為真實。
五、次查，被上訴人主張上開Ａ、Ｂ、Ｃ、Ｄ、Ｅ、Ｆ地上物所在位置係九十二林班
    地範圍內，業據提出八十九年十一月七日宜蘭縣蘇澳鎮○○段第九九六地號地籍
    圖謄本（原審卷二第八三頁）及林班地基本圖（原審卷一第一二七至一三○頁）
    為證。經查，依該地籍圖所示，上開地上物位於與宜蘭縣蘇澳鎮○○段第九九三
    、九九四、九九五、九九六、九九七及九九九地號毗鄰之未登記林班地，與被上
    訴人所提出林班地基本圖互為比對，該未登記之林班地即為九十二林班地。另經
    宜蘭縣政府核對，亦認上開建物位於九十二林班地範圍內，有宜蘭縣政府九十一
    年十二月五日府地三字第○九一○一三六八八一號函及其附件（本院卷二第六至
    第十二頁）可參。是被上訴人此部分之主張，應堪信為真實。上訴人辯稱系爭土
    地原屬私有地或有私有地混雜其中云云，即無足採。
六、又查，被上訴人主張其先是向梁子文、陳生借住其渠等向被上訴人租用之房地，
    嗣後則分別向該二人購買系爭房屋及土地，價金於七十五年間付清等事實，固據
    提出台灣宜蘭地方法院檢察署檢察官八十六年度偵字第四○九八號不起訴處分書
    、陳鑑庭證明書、陳生與上訴人之讓渡書為證。惟查，訴外人梁子文及陳生原係
    向被上訴人租地建屋，被上訴人與梁子文之租賃契約原至七十八年八月五日止，
    惟因梁子文已於七十六年九月二十八日死亡，租賃契約即自斯時終止；至陳生承
    租部分，租賃契約至八十年十一月五日止，惟陳生於八十年四月十五日起行方不
    明等事實，業據上訴人提出其與梁子文所訂台灣省國有林地暫准使用租賃契約一
    份、與陳生所訂租賃契約二份、戶籍謄本二份為證。從而，被上訴人主張其與梁
    子文、陳生二人之租賃契約，已分別於七十六年九月二十八日及八十年十一月五
    日終止，即屬可採。又上訴人自認除附圖所示Ｂ部分鐵皮屋之一部、Ｄ部分木造
    房屋之一部分別為陳生及梁子文所建外，其他部分均為上訴人所建，惟就Ｂ、Ｄ
    之一部分，被上訴人與上訴人之前手梁子文及陳生已無何租賃關係，本應由梁子
    文、陳生之繼承人依約返還所租用之土地與被上訴人；而就其他地上物部分，上
    訴人亦未主張其與被上訴人有何契約關係，從而，上訴人主張其向梁子文、陳生
    購買使用系爭土地之權利等節，縱令屬實，亦無法對抗被上訴人本於所有權之請
    求。
七、上訴人主張九十二林班地界址錯誤，系爭土地為私有地或為國有財產局所管理之
    土地云云，惟查：
（一）系爭林地所在之九十二林班地，於事業經境界重劃前原屬南澳事業區第七十二
      林班，數年檢訂一次，且分別經報請經濟部、行政院農業委員會核備，最近一
      次之八十四年施行檢訂，有被上訴人所提出台灣省政府農林廳六十二年十月十
      五日農秘（一）字第六四二五九號函及附件（本院卷一第三七八頁至三八○頁
      ）、台灣省政府六十二年九月七日府農秘字第九三三九六號函（本院卷一第三
      八一至三八二頁）、經濟部六十二年十月五日第三一六三二號函（本院卷一第
      三八三頁）、行政院農業委員會八十六年六月二十三日八六農林字第八六一三
      一○三七號函（本院卷一第三八四頁）及五十七、七十年、八十四年檢訂完成
      之圖面（原審卷一第一五九至一六四頁）為證。是被上訴人主張系爭土地所在
      之林班地，在日據時代原為七十二林班，於六十二年辦理境界重劃及林班經營
      範圍調整方案時，將原屬南澳事業區七十二林班劃隸為系爭九十二林班等事實
      ，堪信為真。
（二）本件九十二林班地雖尚未依土地法之規定辦理登記，有宜蘭縣政府九十一年十
      二月五日府地三字第○九一○一三六八八一號函為證。惟查森林以國有為原則
      ，森林法第三條第二項定有明文。又國有林由中央主管機關劃分林區管理經營
      之，同法第十二條亦定有明文。森林法第三十九條第二項規定，森林登記規則
      ，由中央主管機關定之。據此，行政院農委會依森林法第三十九條第二項之授
      權立法，訂定森林登記規則，規定：林地已依土地法及土地登記規則之規定辦
      理登記，從其登記。林地尚未依土地法及土地登記規則之規定完成總登記者，
      其土地標示及權利範圍，以林業主管機關之圖簿登載為準，有該規則第三條可
      參。經查，本件之林班地為為國有林，已如前述。本件被上訴人已提出和平事
      業區第九十二林班地基本圖，該基本圖之圖簿記載即與依土地法及土地登記規
      則之登記有同一效力。上訴人以系爭建物所在地未經土地登記機關宜蘭縣地政
      事務所登記，即謂非屬林班地，顯不足採，
（三）依上開森林登記登則第三項規定可知，被上訴人所提出第九十二林班地之基本
      圖（原審卷一第一二七至一三○頁），依法自得據為認定該林班界址之依據。
      至上訴人陳稱系爭土地遭被上訴人劃入林班地而「強占民地」，並認被上訴人
      所提出日據時代昭和五年測圖上關於林班界之界址為偽造云云，經查：被上訴
      人所提出日據時代昭和五年測圖上，關於系爭林班地所在位置之標示，係被上
      訴人依地政機關鑑界之測量圖，自行轉繪，此為被上訴人所自承在卷。故被上
      訴人並非主張其所繪於該日據時代昭和五年測圖上之界址線，即為日據時代已
      存在於該圖之界線，從而，自無何偽造之可言，上訴人請求鑑定，即無必要。
      而本件九十二林班地界址既應依被上訴人所提出之基本圖而為認定，則被上訴
      人自行於日據時代昭和五年測圖上，繪出系爭林班地所在位置，無論其所繪是
      否正確，均不影響本件上開認定之結果，上訴人就此部分所為之爭執，尚不足
      採。
（四）另上訴人提出之林務局農林航空測量所製作之台灣地區像片基本圖，主張其上
      「───＋───＋───」之標示為系爭九十二林班地之界址云云。惟查，
      依該圖及圖上「───＋───＋───」之標示，並無就該標示為說明，實
      難認該標示即為界址。又該台灣地區像片基本圖，其用途為：適合各項經濟建
      設、交通規劃、都市計劃、農林經營、土地稅收、資源開發，以及各級機關行
      政管理等多目標用途，有被上訴人所提出之台灣地區像片基本圖出版通報第二
      條第十一項之說明（原審卷二第七一頁）可資參照，從而該基本圖僅係被上訴
      人作為辦理國有林地森林經營計劃等使用，並不能為界址之認定，與本件訟爭
      有關之界址，仍應由土地測量機關之測量結果與被上訴人之圖簿為準。
（五）再者，上訴人雖另主張系爭土地上之建物均有門牌號碼，並提出戶籍謄本及新
      舊門牌號碼照片佐證，惟建物之門牌號碼僅係主管機關行政管理所編列，與上
      訴人有無占有本權，仍屬二事。至證人林長明自承不了解土地使用情形、證人
      陳春、偕振盛則均稱不知系爭九十二林班界址，另證人戴文田除證稱系爭土地
　　　屬於國有外，並稱不清楚林班地界在那裡等語，是上訴人聲請訊問之上開證人
　　　所為之證言，均無法據為上訴人主張其係有權占用系爭土地，或系爭土地係私
　　　有土地等節之有利證據。
八、至上訴人主張被上訴人曾向上訴人提起竊佔告訴，業經台灣宜蘭地方法院檢察署
    檢察官不起訴處確定，固據提出不起訴處分書為證，惟該偵查事件僅認定上訴人
    自七十二、七十三年間已占有使用系爭土地，從而被上訴人遲至八十六年六月十
    七日始提起告訴，顯逾十年之追訴期間等情，上開追訴期間，係刑事犯罪之追訴
    期間，與民事法上之消滅時效與取得時效均屬二事。而本件土地既為國有，則被
    上訴人主張民法第七百六十七條之物上請求權，即無民法第一百二十五條消滅時
    效之適用，從而，縱認上訴人主張被上訴人於七十二年間曾參加上訴人所主持之
    培育香魚說明會，而知悉上訴人占用之事實等情屬實，依上開說明，亦無礙被上
    訴人依民法第七百六十七條請求排除侵害及返還所有物。上訴人認上開案件經檢
    察官不起訴處分後即不得為本件之請求，容有誤會。
九、按所有人對於無權占有或侵奪所有物者得請求返還之，對於妨害其所有權者得請
    求除去之，有妨害其所有權之虞者，得請求防止之，此民法第七百六十七條定有
    明文。上訴人在被上訴人所管理之和平事業區第九十二國有林班地上，無權占用
    建有如羅東地政事務所複丈成果圖所示Ａ部分鐵皮屋（含香魚培養池），面積○
    ．○一八六九九公頃，Ｂ部分鐵皮屋，面積○、○一一○公頃，Ｃ部分鐵皮頂Ｒ
    Ｃ壁房屋，面積○、○一○五公頃，Ｄ部分木造房屋，面積○、○○七五公頃，
    Ｅ部分ＲＣ造水池，面積○、○○二六公頃，Ｆ部分土堤水池，面積○、○二五
    四公頃地上物，上訴人並自認除Ｂ部分鐵皮屋之一部、Ｄ部分木造房屋之一部分
    別為陳生及梁子文所建，並已由上訴人買受而占有使用外，其他部分均為上訴人
    所建，故應認上訴人前揭地上物均有處分權能，從而被上訴人依所有權之作用，
    請求上訴人將前開地上物拆除，並將土地部分返還被上訴人，為有理由，應予准
    許。
十、按森林以國有為原則，森林所有權及所有權以外之森林權利，除依法登記為公有
    或私有者外，概屬國有。未依法登記為公有或私有之林地，既概屬國有，則不論
    國家已否辦理登記，均不適用關於取得時效之規定（最高法院八十七台上一七三
    八判決參照）本件系爭林地，於台灣光復後即屬中華民國所有，依上開說明，不
    論已否辦理登記，均不適用關於取得時效之規定。上訴人提起反訴主張因時效取
    得所有權登記請求權，自屬無據。
十一、至上訴人主張其有取得地上權登記請求權乙節，經查，上訴人於六十八年間開
      始在系爭土地從事宜蘭縣大南澳區自然環境資源保護發展計劃，於七十二年間
      居住該地，先是向梁子文、陳生借住其渠等向被上訴人租用之房地，嗣後則分
      別向該二人購買系爭房屋及土地，價金於七十五年間付清等事實，業據提出台
      灣宜蘭地方法院檢察署檢察官八十六年度偵字第四○九八號不起訴處分書、陳
      鑑庭證明書、陳生與上訴人之讓渡書宜蘭縣大南澳區自然環境資源保護發展計
      劃及第一計劃魚類水發展計劃實行綱要為證，固堪信為真實。惟上訴人既係於
      向陳生及梁子文取得上開建物並與擴建，難認有何以行使地上權之意思而為占
      有，上訴人對於占有之初即在主觀上是以地上權之意思而占有，並無法舉證以
      明其說，尚難認上訴人於系爭國有林班地上有因時效取得地上權之登記請求權
      。況縱認其有已因時效取得登記請求權，惟上訴人尚未向地政機關申請為地上
      權登記，從而仍難對抗原所有權人。據此，上訴人之反訴均無理由，應予駁回
      。
十二、綜上所述，被上訴人依民法第七百六十七條之規定，請求上訴人將系爭第九十
      二林班國有林班地上如附圖所示Ａ、Ｂ、Ｃ、Ｄ、Ｅ、Ｆ部分之地上物拆除，
      並將土地返還被上訴人，為有理由，應予准許。原審為被上訴勝訴之判決，於
　　　法並無不合。至上訴人提起反訴，先位請求確認其就系爭土地於如附圖所示Ａ
　　　、Ｂ、Ｃ、Ｄ、Ｅ、Ｆ部分土地有所有權登記請求權、備位請求確認就同上開
　　　部份土地有地上權登記請求權存在，為不足採，不應准許。原審為上訴人反訴
　　　敗訴之判決，亦無不合。上訴意旨指摘原判決不當，求予廢棄改判，為無理由
　　　，應予駁回上訴。
十三、兩造其餘攻擊防禦方法及證據，經審酌後認為與本判決結果已不生影響，爰不
      一一論述。
十四、據上論結，本件上訴無理由，依民事訴訟法第四百三十六條之一第三項、第四
      百四十九條第一項、第七十八條，判決如主文。
中　　　華　　　民　　　國　　九十一　　年　　　十二　　月　　三十一　　日
　　　　　　　　　　　　　　　　台灣宜蘭地方法院民事庭
~B審判長法官　楊麗秋
~B法　　　官　林翠華
~B法　　　官　謝佩玲
右正本證明與原本無異。
本判決不得上訴。
中　　　華　　　民　　　國　　九十二　　年　　　一　　　月　　　二　　　日
~B法院書記官　許麗汝
